臺灣高等法院民事判決　九十一年度上易字第九一五號
　　上　訴　人　甲○○
　　訴訟代理人　何文振
　　被上訴人　　乙○○
　　訴訟代理人　陳百昭
右當事人間請求損害賠償事件，上訴人對於中華民國九十一年八月十四日臺灣士林地
方法院九十一年度重訴字第一一三號第一審判決，提起上訴，本院判決如左：
    主    　文
上訴駁回。
第二審訴訟費用由上訴人負擔。
    事    　實
甲、上訴人方面：
一、聲明：(一)原判決廢棄。
          (二)駁回被上訴人在第一審之訴。
二、陳述：除與原判決記載相同者外，補稱略以：
  (一)其確有散發系爭文宣，目的只是引述地方傳聞，並無侵害被上訴人名譽之故意。
    又依舉證責任分配原則，被上訴人應證明其聲譽已受貶損，使其精神受有痛苦，
    被上訴人復未證明上訴人有何故意或過失，不法侵害其名譽。上訴人在散發文宣
    時，並非故意侵害被上訴人名譽，此為上訴人重要防禦方法，此主觀要件，不能
    以上訴人之行為是否已貶損被上訴人外部人格價值在社會評價，即認有害被上訴
    人之名譽。且上開文宣內容客觀上與原判決推定之事實並不相符，原判決以臆測
    之詞推定上訴人有侵權行為之主觀犯意，有背倫理法則、至文宣內容是否不實，
    原判決以上訴人未經查證，率然載於文宣中散發，使民眾有信內容真實之虞，玫
    被上訴人名譽遭受損害，猶有舉證責任分配倒置及理由矛盾之違法。
  (二)上訴人製作之文宣，本係依據「傳言」，且文宣意旨乃對社會早已傳言之事實，
　　公開促使擔任議長之被上訴人澄清，文宣意旨並未以肯定語氣確定傳聞真實，反
　　而使被上訴人有對傳聞已久之事實公開澄清機會。
  (三)上訴人競選二份文宣，不過敘述內湖地區民眾傳聞事實，上訴人準備為民喉舌，
    對於上開傳聞傳述，要求被上訴人公開澄清，並不具主觀侵權行為故意，原判決
    遽依客觀行為，移為主觀要件事實，舉證責任顛倒，並曲解大法官會議釋字第五
    ０九號解釋意。
  (四)原判決以上訴人應就違法阻卻事由負舉證責任，上訴人未盡查證之責，有誤導民
    眾誤信之虞，但文宣係依傳聞製作，傳聞未必可信，才製作文宣，公開向被上訴
    人提出質疑，似此情形，即使上訴人未加查證，難道會反致民眾誤信？被上訴人
    位高權重，對於民權隧道及內湖路一段出口，因設計不當，車禍頻頻，民眾傳聞
    與被上訴人政治背景有關已久，被上訴人應出面公開澄清，並依法定程序對設計
    不當公務員或工程人員予以懲處，被上訴人捨此不為，反對上訴人提出民刑告訴
    ，豈會對傳聞有澄清作用。
三、證據：援用原審提出者為證，並請求傳訊證人林再和。
乙、被上訴人方面：
一、聲明：如主文第一項所示。
二、陳述：除與原判決記載相同者外，補稱略以：上訴人所指均為傳聞，且事後亦證
    明其故意抹黑及毀謗被上訴人，目的就是為了讓自己當選。
三、證據：除援用原審提出者外，補提乙○○的聲明為證。
    理      由
一、被上訴人起訴主張：上訴人係八十七年度臺北市議會第八屆議員選舉第二選區候
    選人，於八十七年十一月中旬起至同年十二月之競選期間，在該選區內散發標題
    為：『詛咒會靈驗嗎？乙○○詛咒絕子絕孫，內湖人想看結果：：：』及『請問
    ？獨霸內湖政壇二十九年的大議長您對得起內湖區的居民嗎？』之不實選舉文宣
    資料，指摘被上訴人利用民意代表之身分，對於民權隧道及內湖路一段工程為不
    當之關說，導致工程設計失當，人禍頻傳，足以毀損被上訴人之名譽，爰依侵權
    行為損害賠償之法律關係，提起本件訴訟等語【被上訴人原起訴請求上訴人給付
    新台幣（下同）二千萬元及法定遲延利息，經原審判決上訴人應給付被上訴人一
    百萬元及自九十年八月二十六日起至清償日止，按週年利率百分之五計算之利息
    ，並駁回被上訴人其餘之訴，惟被上訴人未對其敗訴部分提起上訴或附帶上訴，
    是關於原審駁回被上訴人請求部分，已經確定】。上訴人則以：被上訴人係公眾
    人物，掌握較多之社會資料，其主動參與選舉活動並擔任候選人，出於自發性而
    投入公共言論市場接受檢視，可受公評之事項範圍較大，應容認較為嚴苛之批評
    ，又系爭競選文宣所示民權隧道違反一般工程原則而造成車禍頻傳乙節，為不爭
    之事實，文宣內容所述情狀與被上訴人相關，且為內湖區選民眾所週知，上訴人
    以質疑反問之方式，令被上訴人說明澄清，藉以消除大多數選民心中之疑慮，係
    對於可受公評之事，出於善意發表言論，依憲法第十一條、司法院大法官釋字第
    五０七號解釋，上訴人對於評論之事項無自證真實之義務等詞，資為抗辯。
二、被上訴人主張上訴人於八十七年度第八屆臺北市議員競選期間，在臺北市第二選
    區內散發標題為：『詛咒會靈驗嗎？乙○○詛咒絕子絕孫，內湖人想看結果：：
    ：』及『請問？獨霸內湖政壇二十九年的大議長您對得起內湖區的居民嗎？』等
    文宣之事實，業據被上訴人提出與其所述相符之文宣附卷為證，復經原審依職權
    調閱臺灣士林地方法院九十一年度簡上字第二六號刑事案件全卷查核屬實，且證
    人即上訴人競選總部文宣部組長陳祖祥亦到庭證稱：上開文宣初稿經上訴人過目
    定案後始行製作完稿等語無訛（參原審九十一年七月三十一日言詞辯論筆錄），
    並為上訴人所不爭，堪信為真實。茲兩造所爭執者為上訴人所散發之上開二文宣
    ，是否具有主觀故意或過失，以及上開文宣是否不法侵害被上訴人之名譽權，而
    應負損害賠償責任？爰分述如下：
  (一)按名譽為人格之社會評價，名譽有無受侵害，應以社會上對其評價是否貶損以為
    斷。刑法上妨害名譽罪之成立，固以公然侮辱或意圖散布於眾而指摘或傳述足以
    毀損他人名譽之事為要件。惟在民法上，若已將足以毀損他人名譽之事表白於特
    定第三人，縱未至公然侮辱之程度，且無散布於眾之意圖，亦應認係名譽之侵害
    ，蓋既對於第三人表白足以毀損他人名譽之事，則其人之社會評價，不免因而受
    有貶損（參照最高法院八十六年度台上字第三０五號判決意旨）。是倘在客觀上
    ，行為人之行為已足以貶損他人外部人格價值在社會上之評價，則雖對其人之真
    實人格價值未生影響，亦應認為侵害名譽權。觀諸上開二文宣內容所載，上訴人
    指摘被上訴人利用特權施壓，影響民權隧道、內湖路一段之道路走向及工程設計
    ，造成當地車禍頻傳等語，依社會一般人觀點，前開行為顯與民意代表爭取民眾
    福祉之職責有違，且上訴人將上開二文宣散發予特定第三人即臺北市第二選區內
    之選舉權人，揆諸首揭說明，上開二文宣確已斲傷被上訴人人格在社會上之評價
    ，從而，被上訴人之名譽權因上開二文宣受有侵害，當無疑義。上訴人抗辯：上
    開二文宣客觀上縱侵害被上訴人之名譽，但其係依據傳言，促使擔任議長之被上
    訴人澄清，且文宣意旨並未以肯定語氣確定屬實，故其並無侵害被上訴人名譽之
    主觀上故意等語。惟行為人所為足以毀損他人名譽之事，該等事實係出於行為人
    基於自己經驗之表示，抑或來自其他事實之推測結論，或得自傳聞、風評而為之
    表示，本皆所不問，縱有如上訴人所述之地方傳言，行為人即上訴人亦應查證上
    開二文宣所指客觀上為真實，而非僅上訴人或其他地方人士之主觀上真實，否則
    人人皆得以一己之觀點，任意指摘或傳述足以毀損他人名譽之事，豈符合法律保
    護名譽權之意旨？且細譯卷附上開二文宣內容，並非敘明上訴人係基於地方傳聞
    ，促請被上訴人提出澄清，而係以『乙○○詛咒絕子絕孫』、『獨霸內湖政壇二
    十九年的大議長您對得起內湖區的居民嗎？』等客觀上非善意之肯定字眼，顯已
    侵害被上訴人之名譽。再以上訴人大學畢業之學經歷（此乃雙方所不爭），當認
    知到上開二文宣內容，即為一個指摘或傳述足以毀損他人名譽之事實，亦即上訴
    人明知上開二文宣之內容非真實，亦未經查證（詳後述），而且足以毀損被上訴
    人名譽（即使被上訴人之人格受負面不利之影響），卻仍執意散發，當即構成誹
    謗被上訴人之故意。況上訴人對被上訴人於知悉上訴人散發上開二文宣之舉動後
    ，曾以「乙○○的聲明」夾報傳單駁斥指正一情，並不爭執，上訴人對上開二文
    宣依常情足以侵害被上訴人名譽本已有所認知，已如前述，其竟於知悉被上訴人
    反駁上開二文宣內容後，仍繼續散發上開二文宣，亦徵上訴人確有侵害被上訴人
    名譽之主觀上故意。綜上，上訴人事先未盡查證之義務（包括向被指摘之當事人
    即被上訴人求證）即惡意散發不實之上開二文宣，且文宣內容又非僅適當評論，
    縱上訴人係根據他人傳聞，亦不得以滿足選民知的要求作為不經查證之藉口，而
    抗辯其主觀上無誹謗被上訴人之故意，是上訴人此部分抗辯，洵不足採。
  (二)復按當事人主張有利於己之事實者，就其事實有舉證之責任，民事訴訟法第二百
    七十七條前段定有明文。又因故意或過失不法侵害他人之權利者，原則上皆成立
    侵權行為，侵權行為人之行為，除有阻卻違法之事由外，概屬不法。從而，主張
    阻卻違法事由存在之一方，應就此負舉證責任。再按言論自由為人民之基本權利
    ，憲法第十一條有明文保障，國家應給予最大限度之維護，俾其實現自我、溝通
    意見、追求真理及監督各種政治或社會活動之功能得以發揮。惟為兼顧對個人名
    譽、隱私及公共利益之保護，法律尚非不得對言論自由依其傳播方式為合理之限
    制。刑法第三百十條第一項及第二項誹謗罪即係保護個人法益而設，為防止妨礙
    他人之自由權利所必要，符合憲法第二十三條規定之意旨。至刑法同條第三項前
    段以對誹謗之事，能證明其為真實者不罰，係針對言論內容與事實相符者之保障
    ，並藉以限定刑罰權之範圍，非謂指摘或傳述誹謗事項之行為人，必須自行證明
    其言論內容確屬真實，始能免於刑責。惟行為人雖不能證明言論內容為真實，但
    依其所提證據資料，認為行為人有相當理由確信其為真實者，即不能以誹謗罪之
    刑責相繩，亦不得以此項規定而免除檢察官或自訴人於訴訟程序中，依法應負行
    為人故意毀損他人名譽之舉證責任，或法院發現其為真實之義務（參照司法院大
    法官釋字第五百零九號解釋）。又民事事件中認定侵害是否構成不法，基於法律
    秩序的統一性，應就整體法規範予以評價；上開解釋文旨在衡平憲法所保障之言
    論自由與名譽權，而憲法為民法之上位規範，民法之解釋應採合憲解釋原則，對
    於上開解釋文之意旨及刑法第三百十條第三項、第三百十一條除外規定，亦應採
    為侵害名譽權行為之阻卻不法事由，俾使各種法規範在適法或違法之價值判斷一
    致，維護法律秩序之整體性。另所謂可受公評之事係指依其事件之性質與影響，
    應受公眾評論、評斷或批評者而言，至於是否屬可受公評之事，其標準如何，則
    應就具體之事件，以客觀之態度，社會公眾之認知及地方習俗等資為認定，而所
    謂適當之評論，即其評論中肯不偏激，未逾必要範圍之程度，故以善意發表言論
    ，對於可受公評之事為適當之評論者，於刑事上不構成誹謗罪，民事上自亦不構
    成侵權行為。而意見之發表與事實之陳述有異，事實本身涉及真實與否，而意見
    之發表則為主觀之價值判斷，不論真實與否，在民主多元社會各種價值判斷皆應
    容許，然若意見係以某項事實為基礎，或發表意見過程中夾雜事實之指述，則衡
    諸言論自由與個人名譽權，即應考慮事實之真偽或行為人是否有相當理由確信其
    為真實之問題。被上訴人抗辯：其所散發之上開二文宣乃基於地方傳聞等，就可
    受公評之事為適當之評論等語，然查：
  關於民權隧道部分：
    觀諸卷附上訴人散發標題為『詛咒會靈驗嗎？乙○○詛咒絕子絕孫，內湖人想看
    結果‧‧‧』之文宣內容全文，係上訴人指摘被上訴人施壓導致民權隧道出口不
    當云云，惟查：民權隧道係屬六十三年一月五日府工二字第六００００號公告之
    「內湖主要計畫變更案」內所劃設之主要計畫道路，為開闢該隧道，臺北市政府
    都市發展局曾於七十九年配合新建工程處辦理都市計畫變更，將部分公園用地變
    更為護坡用地及隧道用地，嗣為改善交通狀況，減少車禍發生，乃於八十七年間
    將隧道北側道路路形略為調整，變更部分公園、護坡、隧道用地為道路及護坡用
    地，此有臺北市政府都市發展局九十年十一月十五日北市都二字第九０二二五六
    六七００號函暨計畫說明書一件附於台灣士林地方法院九十年度簡字第一七九八
    號刑事卷宗第二七九至第二九四頁可稽，縱被上訴人為七十九年間之都市計畫委
    員會委員，而民權隧道確有上訴人所指出口急彎導致車禍之情形，然依都市計畫
    法及各級都市計畫委員會組織章程規定，都市計劃委員會審議及討論之案件採會
    議多數決，而都市計畫之實施須經數層機關及程序，尚難以推測擬制之方法，遽
    認被上訴人假借職務上之權力影響民權隧道之設計。又民權隧道用地公告徵收及
    北端出口附近未徵收部分皆無被上訴人名下之土地乙節，亦有臺北市政府新建工
    程處八十九年十月十一日北市工新配字第八九六二二九一八００號函檢附之北端
    出口土地相關資料及徵收補償地價清冊、同處八十九年十月二十一日北市工新配
    字第八九六二三五二０００號函、臺北市土地重劃大隊八十九年十月十八日北市
    地重一字第八九六０四０四六００號函檢附之地籍圖、臺北市中山地政事務所八
    十九年十月二十六日北市中地三字第八九六一九六五一００號函送之土地暨建物
    登記謄本等件附於台灣士林地方法院九十年度簡字第一七九八號刑事卷宗第三二
    頁至五六頁及第六一頁至七二頁足考。是上訴人不能證明其於上開文宣中對被上
    訴人之指述為真。且證人即上訴人競選總部文宣部組長陳祖祥雖到庭證稱：上開
    內容查證之對象係內湖區不特定之多數居民，另向臺北市都市發展局長張景森查
    證，其亦表示曾受到來自被上訴人之壓力等語（參見本院九十一年七月三十一日
    言詞辯論筆錄），惟名人軼事本為常人所好傳述，上訴人當時身為民意代表候選
    人，尤應善盡言論責任，殊不得人云亦云，未經查證，即將市井間風聞傳說大嗣
    宣傳。又訴外人張景森於七十九年間並非擔任臺北市都市發展局長，此為兩造所
    不爭，則證人陳祖祥所稱張景森受被上訴人施壓等語，顯不符常情。綜上，上訴
    人不能舉證證明此部分文宣所述之內容為真實，復未舉證證明其有相當理由確信
    為真實，僅基於地方傳聞稱民權隧道進出口兩側附近有被上訴人家族土地，因被
    上訴人擔任市議員及都市計劃委員會委員，隧道出口才會變彎，即為上開文宣之
    散發，尚難認具有阻卻違法事由。
  關於內湖路一段部分：
    參諸卷附上訴人散發標題為『請問？獨霸內湖政壇二十九年的大議長您對得起內
    湖區的居民嗎？』之文宣內容，係上訴人指摘被上訴人家族之舊瓦廠及祖墳位於
    內湖路一段附近，被上訴人利用特權，以致內湖路一段採Ｓ彎道，嗣陳水扁擔任
    市長後立即改善云云，然查：依上訴人前開文宣所繪之彎道圖所示，上訴人所指
    之Ｓ彎道位置在內湖路、環東天母快速道路交叉口以東，即內湖路一段九一巷口
    至治盤新村間之路段，而被上訴人家族祖舊瓦廠及祖墳在Ｓ彎道以南，且依臺北
    市政府都市發展局八十八年四月二十三日北市都二字第八八二０八四七三００號
    函送之計畫圖所示（參見臺灣士林地方法院檢察署八十八年度他字第五六九號偵
    查卷宗證物八），上開路段並無明顯之Ｓ彎道。又被上訴人主張其家族舊瓦廠及
    祖墳均位於內湖路一段九一巷口以西（參見上開偵查卷宗證物十），上訴人就此
    並無爭執，而被上訴人所有之不動產分別位於台北市○○路○段六一巷、內湖路
    二段、文湖街等處，亦非位於內湖路九一巷口至治盤新村間一情，有臺北市中山
    地政事務所八十九年十月二十六日北市中地三字第八九六一九六五一００號函檢
    附之土地暨建物登記謄本附於台灣士林地方法院九十年度簡字第一七九八號刑事
    卷宗第六一頁至第七二頁為憑，顯見上開文宣所述內湖路一段Ｓ彎道係被上訴人
    以特權迴避其家族舊瓦廠及祖墳等語，與事實不符。再內湖路一段一巷、九一巷
    口至治盤新村之計畫道路係屬六十三年一月五日府工二字第六００００號公告之
    「內湖主要計畫變更案」內所劃設之主要計畫道路，內湖路一段附近地區雖陸續
    擬訂細部計畫及辦理通盤檢討，但對於內湖路一段之計畫道路路線與寬度均未變
    更，又內湖路一段六一巷經九一巷至環山路口（治盤新村旁）係臺北市政府工務
    局新建工程處於六十三年七月九日開工拓築，六十四年二月十三日竣工完成，至
    內湖路一段一巷至六一巷道路則於六十二年徵收辦理，此分別有臺北市政府都市
    發展局九十年十一月十五日北市都二字第九０二二五八六二００號函、臺北市政
    府工務局新建工程處九十年十二月十一日北市新道字第九０六二六四０二００號
    函附於台灣士林地方法院九十年度簡字第一七九八號刑事卷宗第二六二頁、第二
    七一頁相佐，則前開文宣所述陳水扁市長上任後立即改善Ｓ彎道云云，亦非實情
    。復證人陳祖祥雖到庭證稱：上開內容曾向內湖區不特定之多數居民、當地居民
    陳福來、前臺北市都市發展局長張景森查證等語（參原審九十一年七月三十一日
    言詞辯論筆錄），然訴外人陳福來已去世，無從查證，而張景森於六十三年間並
    非擔任臺北市都市發展局長，復為上訴人所不爭，上訴人既未能舉證證明此部分
    文宣所述之內容為真實，復未證明其對於所述內容具有合理之確信，即難僅以他
    人傳聞作為阻卻違法事由。
  綜上所述，上訴人所散發之上開二文宣內容，既未能證明所述之內容為真實，復
    未證明其對於所述內容具有合理之確信，且非以無攻訐被上訴人意思之善意而發
    表上開二文宣內容之評論（亦如前述），甚逾越適當評論之範圍，就其所批判被
    上訴人之事項，故加渲染、隨意增損（即稱被上訴人詛咒絕子絕孫等詞），即非
    僅以善意發表言論，就可受公評之事為適當之評論而已，是其前述抗辯，亦不足
    採，上訴人並無何阻卻違法事由。
  (三)按因故意或過失不法侵害他人之權利者，負損害賠償責任；不法侵害他人之身體
    、健康、名譽或自由者，被害人雖非財產上之損害，亦得請求賠償相當之金額，
    民法第一百八十四條第一項前段、修正前民法第一百九十五條第一項前段分別定
    有明文。又以人格權遭遇侵害，受有精神上之痛苦，而請求慰藉金之賠償，其核
    給之標準，須斟酌雙方之身分、資力與加害程度及其他各種情形核定相當之數額
    。且所謂「相當」，應以實際加害情形與其名譽影響是否重大及被害人之身分、
    地位與加害人之經濟情況等關係定之（參照最高法院八十六年度台上字第三五三
    七號裁判要旨）。如前所述，上訴人於競選期間製作、散發前開載有不實指摘被
    上訴人利用特權對工程設計施壓之二文宣事實，且未為相當之查證以獲合理之確
    信，致被上訴人之名譽遭受不法侵害，揆諸上開規定，上訴人應就其上開侵權行
    為對被上訴人造成之精神上之痛苦，負賠償責任。爰審酌被上訴人現任國民黨組
    織發展委員會主委，曾任臺北市議會議長等職，上訴人大學畢業，曾任臺北市議
    員（此均為兩造所不爭），皆係政壇知名人物，深受社會大眾矚目，且上訴人散
    發上開二不實文宣，正值其參選臺北市議員期間，並由監察院檢送兩造財產申報
    資料，斟酌兩造資力，以及上訴人以散發上開二不實文宣行為之加害情形、上開
    二文宣對被上訴人造成之精神上痛苦等情，認上訴人賠償一百萬元為相當。
三、上訴人聲請訊問證人林再和，以證明其製作上開二文宣時，內湖地區居民已有如
    文宣內容之傳言。惟縱有此傳言，亦無礙上訴人有侵權行為事實之認定，且亦不
    免上訴人須證明文宣內容為真實，或依其所提證據資料，有相當理由確信文宣內
    容為真實之責任。是上訴人上開調查證據之聲請，為不必要。
四、綜上所述，上訴人故意不法侵害被上訴人之名譽權，且無阻卻違法事由。是被上
    訴人依侵權行為損害賠償之法律關係，請求上訴人給付二千萬元及法定遲延利息
    ，於請求一百萬元部分及自起訴狀繕本送達翌日即九十年八月二十六日起至清償
    日止，按年息百分之五計算之法定遲延利息，為有理由，應予准許，逾此部分之
    請求，即無理由，應予駁回。原審就上開應准許部分，為被上訴人勝訴之判決，
    於法並無不合。上訴意旨指摘原判決不當，求予廢棄改判，為無理由，應予駁回
    。
五、據上論結，本件上訴為無理由，依民事訴訟法第四百四十九條第一項、第七十八
    條，判決如主文。
中　　　華　　　民　　　國　　　九十一　　年　　十二　　月　　二十五　　日
                                  民事第九庭
                                　　　審判長法  官　吳  謙  仁
                                　　　　　　法  官　蘇  瑞  華
                                　　　　　　法  官　魏  大  喨
右正本係照原本作成。
不得上訴。
中　　　華　　　民　　　國　　　九十一　  年　　十二　　月　　二十六　　日
　　　　　　　　　　　　　　　　　　　    　書記官  黃  美  玉
